最高法院刑事判決　　　　　　　　　　　　　　　　九十一年度台上字第三五五號
　　上　訴　人　甲○○
右上訴人因偽造文書案件，不服臺灣高等法院高雄分院中華民國八十八年十月二十日
第二審判決（八十八年度上訴字第八五九號，起訴案號：臺灣高雄地方法院檢察署八
十七年度偵字第二○四四一號、第二一一八九號），提起上訴，本院判決如左：
    主  文
上訴駁回。
　　理  由
按刑事訴訟法第三百七十七條規定，上訴於第三審法院，非以判決違背法令為理由，
不得為之。是提起第三審上訴，應以原判決違背法令為理由，係屬法定要件。如果上
訴理由狀並未依據卷內訴訟資料，具體指摘原判決不適用何種法則或如何適用不當，
或所指摘原判決違法情事，顯與法律規定得為第三審上訴理由之違法情形，不相適合
時，均應認其上訴為違背法律上之程式，予以駁回。本件原判決撤銷第一審法院不當
之科刑判決，改判仍依牽連犯，從一重論處上訴人甲○○連續行使偽造私文書，足以
生損害於他人罪刑（處有期徒刑二年）。上訴人之上訴意旨略稱：（一）原判決認定
參與系爭互助會之會員並無陳文華、翁美珍二人，此與其理由說明：「被告（即上訴
人）於停止標會後，共簽發面額分別為新臺幣（下同）三十六萬元、三十四萬元及十
八萬元之本票，分別交付活會會員林惜羽、陳彩芬、王俞方、劉芳惠、劉小華、劉慧
蓮、許程祥、陳彩燕、陳黃盡、紀王玉貴、陳文華、董綬內（二會）、許葉玉鳳、許
慈貞、翁美珍、王金滿（二會）等十八個活會會員收執之事實，亦有告訴人許程祥等
人於偵查中所提出之債權人所持有本票明細表及本票影本在卷」，顯不相符，有判決
理由矛盾之違法。（二）陳文華、翁美珍既非會員，則渠等持有上訴人簽發之本票，
究係上訴人於停會後簽發予活會會員作為債權憑證，抑或上訴人因與渠等另有債務糾
紛而簽發，事涉系爭互助會停會時未得標之活會會員人數究有幾人，自應查證明白，
原判決對上開事實未予調查，顯未盡調查能事。（三）原判決事實欄既認定系爭互助
會採外標制，得標利息於死會會員繳納死會會款時一併計付，則上訴人縱有冒標之情
事，其詐得之金額亦應扣除死會會員繳納之標息，以民國八十六年九月十日標會為例
，系爭互助會共計三十二會，每會二萬元，除標息外，標得之總金額為六十四萬元，
扣除上訴人兼會首之二會及其各與許葉玉鳳、陳黃盡合夥參加一會之會款二萬元（共
計六萬元）與八十六年七、八月（八月加標一會，計開標二會）已標取會款之死會會
員陳惠珠、陳映琴、「建豐」應繳納之死會會款各二萬元及渠等各應繳納之標息一千
八百元、三千八百元、五千六百元，合計應扣除十三萬一千二百元，故上訴人詐得之
金額僅為五十萬八千八百元，原判決認計詐得五十二萬元，與系爭互助會係採外標制
之事實認定不符，有理由矛盾之違誤。（四）依原判決事實認定，上訴人係基於概括
之犯意，先後於該互助會八十六年九月十日、八十七年二月十日、八十七年四月十日
、八十七年七月十日開標時，依序在標取互助會之投標單上偽造許慈貞、許葉玉鳳、
王靜茹、劉芳惠之署押及記載欲以三千八百元、五千元、四千元、八千元之標息投標
後，持以參與投標，行使該偽造之投標單，此與其理由說明：「上訴人係偽造陳黃盡
、許慈貞、許葉玉鳳、劉芳惠之署押於標單上，持以冒標」，顯然不符，自屬判決理
由矛盾。（五）原判決認定上訴人詐欺周褔勝部分，就周褔勝所稱讓受許葉玉鳳、「
劉太太」互助會之金額是否與實情相符、既係許葉玉鳳、「劉太太」出讓渠等所有之
互助會，何以由上訴人簽發面額三十四萬元及四十四萬元之本票交付、上訴人何以於
八十七年十月十四日及同年月二十一日分別匯寄五萬元及三萬元予周褔勝、何以上訴
人簽發之本票面額與周褔勝所稱受讓系爭互助會之價額根本不符，原判決俱未審認、
調查，有理由不備之違法云云。
惟查原判決依憑上訴人供認自任會首邀集系爭互助會，該互助會開標時，投標者均須
於標單上書寫標息及投標會員之姓名，如以電話囑咐上訴人代標，其亦須代寫同一內
容之標單投標等事實、告訴人陳黃盡、許葉玉鳳、董綬內、證人王靜茹、呂秀芳、趙
雲泰、陳彩芬、周褔勝之供述、卷附告訴人許程祥等人提出之債權人持有本票明細表
暨各該本票影本、系爭互助會停標後上訴人書具之切結書乙份、上訴人簽發交予董綬
內、周褔勝之本票共計三紙及上訴人於第一審審理時提出之互助會單暨會員資料紀錄
表等證據資料，認定上訴人有其事實欄所載之犯行，已於理由內詳敘其調查證據之結
果及取捨證據認定之理由。並就上訴人否認犯罪之辯解，認非可採，及上訴人提出分
別匯款五萬元、三萬元予周褔勝之郵政國內匯款執據，非可執為有於利上訴人之認定
，一一予以指駁、說明。就形式上觀察，原判決並無應於審判期日調查之證據未予調
查、理由矛盾及理由不備等違背法令之情形。至於原判決事實欄雖未認定翁美珍、陳
文華為系爭互助會之原始參加人，惟其援引上訴人停會後書具之切結書為證據資料（
見第一審卷第四一、四二頁），於理由內說明：「上訴人於該切結書內自承：發生資
金籌措不靈，且本人冒標會員會款，現無法維持本會，故於八十七年八月起終止互助
會，共積欠二十一名（如後所述其中三會非本次互助會之會員，是本次互助會活會會
員應僅十八人次）有活會會員每會三十六萬元，互助會債權人如下：劉慧蓮、劉小華
、劉芳惠、、王俞方、翁美珍、陳彩芬、陳彩燕、林惜羽、陳美珍、陳美秀、紀王玉
貴、陳黃盡、陳文華、謝玉倩（按非本次互助會會員）董綬內、許慈貞、許程祥、許
葉玉鳳、王金滿、陸銀成（按非本次互助會會員）」，乃表示上訴人於該互助會停會
時尚切結承認有上開債權人（因會員權利，非不可轉讓，該會之原始參加人，於停會
時未必即為該會之債權人），此部分理由說明與上開事實認定，並無矛盾。再依卷附
上訴人提出之互助會會員資料記錄表及告訴人許程祥等人提出之收據影本所載，編號
３１之會員「劉太太」，已將其活會轉讓予翁美珍，轉讓價款三十四萬元，並經上訴
人親自簽收無訛（見第一審卷第七八頁、偵二一一八九號卷第二十頁），又依告訴人
許程祥等人提出之買會名單、債權人所持本票明細所載，陳文華對上訴人之會款債權
，乃源自陳黃盡（見偵二一一八九號卷第八頁、第十二頁），則原判決上開理由說明
，與上引卷內證據資料之內容，自非不相符合。上訴意旨（一）執此指摘原判決理由
矛盾，顯非依據卷內資料而為主張。再者翁美珍、陳文華既係系爭互助會會款債務之
債權人，渠等持有上訴人為發票人之本票，自係上訴人因本件會款債務而簽發交付，
上訴意旨（二）以上訴人簽發本票交予翁美珍、陳文華之原因關係不明，指摘原判決
對此未加調查，有調查未盡之違法，自非適法之第三審上訴理由。況且原審審判長，
於諭知本案調查證據完畢，開始辯論之前，詢問上訴人：「何證待查？」，上訴人已
答稱：「沒有」，上訴意旨（二）至法律審之本院，始又執原審未調查翁美珍、陳文
華何以持有上訴人簽發之本票云云，指摘原判決未盡調查能事，顯非依據卷內資料而
為主張。次查互助會之死會會員，既已標得會款，則事後無論何人得標，其皆有依約
繳納死會會款之義務，故死會會員交付死會會款，乃基於合會死會會員之義務，與上
訴人是否偽以他人名義冒標會款無關，渠等自非上訴人偽以他人名義填寫標單標會行
為之被害人。原判決核計上訴人冒標會款之詐欺所得時，將各該死會會員繳納之本金
及標息剔除於外，與其事實認定系爭互助會係採外標制，並無牴觸（按原判決核計上
訴人各次詐欺所得時，原即未將各該死會會員應繳納之外標標息計入，自無庸重覆剔
除）。上訴意旨（三）執原判決計算上訴人詐欺所得時，未扣除死會會員繳納之外標
標息，指摘原判決理由矛盾，顯屬誤會。又上訴人在第一審供認：「她（指陳黃盡）
在八十七年三月十日頂王靜茹的會，我有向陳黃盡說，如有急用，我會以王靜茹名義
標下來，八十七年四月十日便標下王靜茹名下的會」（見第一審卷第二二頁背面），
顯意指八十七年四月十日上訴人係以王靜茹名義制作標單，標下王靜茹已轉讓予陳黃
盡之互助會。而證人王靜茹復證稱：「我的會是陳黃盡頂下，陳黃盡有把錢給我，我
去查證，我的名字的會已被甲○○標走了」（見偵二一一八九號卷第二四頁背面），
則原判決依其調查證據之結果，於事實欄認定上訴人於八十七年四月十日，係偽以王
靜茹名義填寫標單，載明王靜茹姓名及標息後，持以投標，與上引筆錄之記載並無牴
觸。則其於理由欄將偽造王靜茹名義標單部分誤植為偽造陳黃盡名義之標單，乃顯然
於判決無影響之文字誤寫，依刑事訴訟法第三百八十條規定，仍非得據為提起第三審
上訴之適法理由。上訴意旨（四）執此指摘原判決理由矛盾，自非合法之第三審上訴
理由。綜上所論，上訴人上訴意旨（一）、（二）、（三）、（四）置原判決事實欄
已詳為認定，理由內明白說明之事項於不顧，對於原判決究竟如何違背法令，或未依
據卷內資料為具體之指摘，或祇就於判決無影響之文字誤寫加以爭執，又徒憑已見，
漫指原判決未盡調查能事、理由矛盾及理由不備，自非適法之第三審上訴理由，其關
於行使偽造私文書部分之上訴，自屬違背法律上之程式，應予駁回。至於上訴人與上
開罪名牽連犯之連續詐欺取財部分，原判決係依刑法第三百三十九條第一項詐欺取財
罪論處，核屬刑事訴訟法第三百七十六條第四款之案件，與之牽連犯之行使偽造私文
書重罪部分之上訴，既不合法，自無從就牽連犯之輕罪部分併為實體上審判，此部分
既經第二審判決，自不得上訴於第三審法院，上訴人就該部分復提起上訴，並以上訴
意旨（五）指摘原判決理由不備，顯非適法，應併予駁回。
據上論結，應依刑事訴訟法第三百九十五條前段，判決如主文。
中      華      民      國    九十一    年      一      月      十八    日
                              最高法院刑事第一庭
                                  審判長法官  施  文  仁
                                        法官  張  淳  淙
                                        法官  林  永  茂
                                        法官  蕭  仰  歸
                                        法官  花  滿  堂
      右正本證明與原本無異
                                              書  記  官
中      華      民      國    九十一    年      一      月    二十四    日
